臺灣臺中地方法院刑事判決　　　　　　　 96年度易字第298號
公　訴　人　臺灣臺中地方法院檢察署檢察官
被　　　告　戊○○
上列被告因詐欺案件，經檢察官提起公訴（九十五年度偵字第二
０六五八號），本院判決如下：
    主    文
戊○○無罪。
    理    由
一、公訴意旨略以：被告戊○○意圖為自己不法之所有，於民國
    九十四年八月一日下午，至臺中市○○路一五八巷十一號告
    訴人乙○○經營之慈祥古董店，佯稱欲購買木雕藝品一批云
    云，告訴人乙○○不疑有詐，遂將檀香木雕等藝品售予被告
    戊○○，價款合計新臺幣（下同）二十一萬二千元，被告戊○○並當場交付價金現款一萬二千元，及面額二十萬元之支
    票一紙（發票人為林玲玉、北玲興業有限公司，付款人為花
    蓮區中小企業銀行東臺北分行〔下稱花蓮企銀〕，票號為Ｈ
    Ｇ0000000號）用以支付尾款。詎前揭支票屆期竟因
    支票帳戶存款不足及遭列為拒絕往來等因素而未獲兌現，告
    訴人乙○○至此始悉受騙。因認被告戊○○涉犯刑法第三百
    三十九條第一項之詐欺罪嫌云云。
二、按犯罪事實應依證據認定之，無證據不得認定犯罪事實，刑
    事訴訟法第一百五十四條第二項定有明文。次按所謂認定犯
    罪事實之證據，係指足以認定被告確有犯罪行為之積極證據
    而言，該項證據自須適合於被告犯罪事實之認定，始得採為
    斷罪之資料；又事實之認定，應憑證據，如未能發現相當確
    實證據，或證據不足以證明，自不能以推測或擬制之方法，
    以為裁判之基礎，最高法院二十九年上字第三一０五號、四
    十年臺上字第八六號判例著有明文。再按告訴人之告訴，係
    以被告受刑事訴追為目的，是其陳述是否與事實相符，自應
    調查其他證據以資審認；又事實審法院對於證據之取捨，依
    法雖有自由判斷之權，然積極證據不足證明犯罪事實時，被
    告之抗辯或反證縱屬虛偽，仍不能以此資為積極證據應予採
    信之理由，最高法院亦著有五十二年臺上字第一三００號及
    三十年上字第四八二號判例可資參照。又按認定犯罪事實所
    憑之證據，無論係直接證據或間接證據，其為訴訟上之證明
    ，須於通常一般之人均不致有所懷疑，而得確信其為真實之
    程度者，始得據為有罪之認定，倘其證明尚未達到此一程度
    ，而有合理之懷疑存在，復無其他調查途徑可尋，法院即應
    為無罪之判決，最高法院七十六年臺上字第四九八六號著有
    判例。末按刑法第三百三十九條第一項詐欺罪之成立，以意
    圖為自己或第三人不法所有，以詐術使人將本人或第三人之
    物交付為要件。所謂以詐術使人交付，必須被詐欺人因其詐
    術而陷於錯誤，若其所用方法，不能認為詐術，亦不致使人
    陷於錯誤，即不構成該罪，最高法院四十六年臺上字第二六
    ０號判例亦有明文。
三、公訴人認被告戊○○涉有上開詐欺取財罪嫌之理由如下：
（一）被告前揭犯行，業據告訴代理人甲○○於偵查中指述明確
      ，並提出被告購買木雕之明細表二紙及前揭支票正反面影
      本各一紙為證。且前揭明細表客戶欄均係填載被告「戊○○」，支票背面背書欄位亦係被告「戊○○」之簽名，且
      背書筆跡核與被告於偵查筆錄末尾，及其陳報之請假狀末
      尾之簽名字跡均完全相符，復有臺灣臺中地方法院檢察署
      九十五年九月十三日訊問筆錄及被告請假狀等各一份在卷
      可稽。且前揭明細表上另載有：「２０万開８／１０支票
      ，１２０００付現」等字樣，此核與前揭支票面額二十萬
      元、發票日期係九十四年八月十日，及告訴意旨內容完全
      一致，足認雙方確有買賣之交易事實，且買方即為被告無
      誤。又被告並未提出任何還款之具體證明以實其說，是被
      告前揭所辯，顯有不實。
（二）前揭支票帳戶於九十四年六月十日即遭列為拒絕往來戶一
      情，復有花蓮企銀九十五年四月十八日九十五蓮銀北東字
      第九五０二八三號函覆之支票存款帳明細表一份在卷可參
      。然被告竟於九十四年八月間持前揭拒絕往來帳戶之支票
      向告訴人購買木雕，且未事先與發票人照會，對於支票來
      源及發票人之信用狀況亦交待不清，難謂其於交付支票之
      際，主觀上無詐欺取財之不確定故意。且被告事後全盤否
      認有何前揭買買交易，益見被告事後狡飾卸責之意圖甚明
      ，為其主要依據。
四、訊據被告堅決否認有上開公訴人所指之詐欺取財行為，辯稱
    ：其根本沒有向告訴人乙○○買檀香木，也沒有交錢給告訴
    人乙○○，本案該張面額二十萬元之支票，是其於九十四年
    五月間，在告訴人乙○○經營的古董店交給她的，其先前有
    幫朋友侯貞雄在支票背書擔保證人，因此有對告訴人乙○○
    負有債務，其陸陸續續有償還予告訴人乙○○，本案這張支
    票也是要用來償還該件背書保證的債務，其是因為背書的事
    情才跟告訴人乙○○開始接觸，本案該張支票是一位廖姓朋
    友交給其的，後來沒有存款進去，所以未兌現，其承認有欠
    告訴人乙○○二十萬元，但否認有向告訴人乙○○買木雕藝
    品等語。
五、經查：
（一）被告有交付面額為二十萬元，發票人為林玲玉、北玲興業
      有限公司，付款人為花蓮企銀，票號為ＨＧ000000
      0號之支票一紙予告訴人乙○○之事實，業據被告於本院
      審理時供承不諱，核與告訴人乙○○之陳述相符，並有上
      開面額二十萬元之支票正面、背面、退票理由單影本各一
      份附卷可憑，此部分事實足可認定。
（二）本案告訴人乙○○與其丈夫即證人甲○○之陳述，有多處
      齟齬相悖之處，分述如下：
  １、告訴人乙○○於本院九十六年三月二十二日審理時以證人
      身分具結證稱：被告是在九十一年間就與其有買賣木雕的
      往來，但開給其之票都沒有兌現，後來於九十四年七月二
      十日向其買十萬七千元的木雕，品項如卷附之估價單，跟
      其說他留一張發票日為九十四年八月十日，面額二十萬元
      的支票給其，被告說這張票一定可以領得到，叫其先留著
      ，說他出國回來再跟其聯絡，一定會給其現金，後來被告
      於同年八月一日前幾天又打電話給其，跟其說貨款未到支
      票面額的二十萬元，叫其要補足，所以其又開了一張同年
      八月一日的估價單（即起訴書所稱之明細表），總共是二
      十一萬二千元，但當天他沒有到其店裡，是打電話過來的
      云云，證人甲○○於本院同日審理時則證稱：交票當天乙○○有寫估價單，是被告叫乙○○開給他，依照估價單上
      的品名，可確認當時是兩張都有寫，為何上面所寫的日期
      不同，其不清楚，只知道這是被告叫乙○○寫的云云。而
      告訴人乙○○於本院審理時亦陳稱：本案兩張估價單上的
      木雕相關買賣事情，甲○○都有在場，全程都參與，他都
      知道等語，告訴人乙○○既認為其丈夫甲○○對本案之木
      雕買賣均有全程參與而清楚過程，但其二人對於卷附之二
      張估價單有關開立時間、方式之陳述，卻均不相同，令人
      難以採信。
  ２、告訴人乙○○於本院於本院同日審理時亦證稱：九十四年
      八月一日的估價單上，記載其中一萬二千元是付現金，這
      是於九十四年八月十九日那天，被告到其住處給付的，阿
      山（即證人莊耀俊）陪同被告去法院開庭，後來也有去其
      住處，阿山作保證，保證被告在十一月會處理這個事情，
      九十四年八月十九日他才付現金一萬二千元；會在九十四
      年八月一日的估價單上就有記載，是因那張估價單上的一
      萬二千元，是其於九十四年八月十九日被告付其現金後，
      其後來才加上去的；在九十四年八月一日的估價單上所寫
      的觀音（大）、笑佛檀香（中）等木雕，是在九十四年七
      月時，就交給被告云云，然告訴人乙○○於九十五年三月
      三十一日所提出之告訴狀，則係記載於被告九十四年八月
      一日下午與證人丙○○到告訴人店裡購買木雕一批，就購
      買木雕之時間，其之陳述前後已有不同。告訴人乙○○雖
      陳稱：這是律師寫錯了，其有跟律師說他寫錯了，但他說
      等開庭時再說云云。惟證人甲○○於九十五年四月十七日
      偵查時以告訴人乙○○之代理人身分陳稱：告訴意旨詳如
      告訴狀所載，被告買木雕時，當日就開票給其云云，且其
      於本院審理時亦證稱：其在地檢署擔任告訴代理人時，告
      訴狀大概內容，其有看過，且其沒有看到被告支付現金給
      乙○○等語，證人甲○○有看過告訴狀內容，並於檢察官
      訊問時，表示告訴內容如告訴狀所述，並不提及告訴狀內
      容有誤之事，可證告訴人乙○○所言是律師寫錯云云，並
      無依據，故就木雕買賣、交付日期及是否有給付現金之情
      形，告訴人乙○○與證人甲○○所述亦有矛盾。
  ３、告訴人乙○○於本院九十六年三月二十二日審理時先則證
      稱：該張二十萬元的支票，是後來被告託綽號「阿山」（
      即證人莊耀俊）之友人拿來給其的，所以其請他在支票背
      面背書，是何日拿來，其不確定云云，其後復證稱：支票
      其現在回憶起來，應該是在九十四年八月十九日之前，阿
      山和被告一起到其店裡，由被告交給其，阿山作保證，其
      收受該支票之日期，是在票載發票日期九十四年八月十日
      之前，其沒有收過期的票云云。是依告訴人乙○○之證詞
      ，該張支票之交付日期應是在票載發票日之九十四年八月
      十日之前。然證人甲○○於本院同日審理時則證稱：被告
      買木雕是在交支票之前，他來買一些沉木、藝品，被告被
      起訴時，其有在法院遇到被告，開庭後被告有到其住處，
      並拿出支票；其見過丙○○一次，是在被告來法院開庭當
      天（即九十四年八月十九日），後來他們二人一起到其住
      處，其就見過那次，被告拿支票給乙○○，丙○○在支票
      後面背書云云，證人甲○○於本院審理時證稱該張支票是
      於九十四年八月十九日收取，非於被告買木雕當日收受，
      已與其於九十五年四月十七日偵查時所陳稱：被告來買木
      雕，當日就開票云云不同，亦與告訴人乙○○前述證述內
      容不符。
  ４、告訴人乙○○於本院審理時證稱：本案之二張估價單，其
      都是用複寫方式，是一式兩份，被告有打電話來跟其說，
      所以是其自己寫，本來第一面是其要留下來，複寫那份要
      給被告，但沒有給被告，其提出的這份是複寫的，正面其
      放在家中，被告於八十九年八十九日付現金一萬二千元，
      這個紀錄是後來補寫在已先於九十四年八月一日開立的估
      價單上，當時這個紀錄是寫在估價單第一聯，複寫在第二
      聯云云。惟依告訴人乙○○之後補提出來之九十四年八月
      一日之估價單一張，其上之字體、筆跡、墨色均相同，字
      體之空間編排亦非常勻稱，並無特別尋找空間補寫之痕跡
      ，是告訴人乙○○之證詞亦乏依據，無足憑信。又起訴檢
      察官認為估價單上載有：「２０万開８／１０支票，１２
      ０００付現」等字樣，此核與前揭支票面額二十萬元、發
      票日期係九十四年八月十日，及告訴意旨內容完全一致，
      足認雙方確有買賣之交易事實云云，然依前述說明，告訴
      人乙○○與證人甲○○彼此陳述矛盾，難以採信，且該估
      價上之記錄亦缺乏可信之依據，尚難僅以該估價單上之記
      載，即認為被告確有與告訴人買賣木雕之交易行為。
（三）告訴人乙○○與證人甲○○雖均證稱：丙○○沒有向其或
      乙○○買過木雕，他只是保證被告所欠的錢會償還，支票
      背面之「莊」字，是證人莊耀俊將支票拿來時，其請他保
      證時簽下的云云。然證人莊耀俊於本院九十六年四月二十
      六日審理時到庭具結證稱：其綽號為阿山，其有和被告來
      臺中，因其和被告是朋友，與甲○○是小時候的朋友，當
      天被告問其說是否認識甲○○，其想一想說認識，所以那
      天被告開完庭後，其就和被告、甲○○一起到甲○○位於
      臺中市○○路一五八巷十一號的慈祥古董店，甲○○帶其
      去看店裡的東西，被告和乙○○在樓下談事情，其不知道
      被告和乙○○說什麼，這是他們的債務問題，當天被告沒
      有向乙○○購買木雕，告訴人他們說其那天有背書、幫忙
      搬東西，這都不是事實，其也未曾替被告拿二十萬元的支
      票給乙○○，卷附之二張估價單及支票一張，其均沒有看
      過，支票後面的「莊」不是其簽的，也不知道是誰簽的，
      沒有看過被告拿現金給乙○○，其也沒有保證過被告對乙○○的債務，其不可能去擔保這樣的事情，他們的買賣還
      沒有解決，其怎麼會去擔保這件事情等語，證人莊耀俊之
      證詞與其於九十五年八月十四日偵查時所陳述之內容相符
      ，並無矛盾之處，亦與證人蕭俊華於九十五年九月十三日
      偵查時所證述之內容相符。經本院命證人莊耀俊當庭簽寫
      「丙○○」三字五次，經與卷附之支票背面影本之「莊」
      核對，其之筆順及捺按均不相同，特別是右下方之部分，
      證人莊耀俊是寫成「士」，但支票背面影本之「莊」字則
      寫成「土」，檢察官於對證人丙○○為不起訴處分時，亦
      認定前揭支票背書欄位上之「莊」字，核與證人丙○○於
      筆錄上之簽名字跡不符，有九十五年度偵字第二０六五八
      號不起訴處分書可憑，此亦可佐證證人莊耀俊之證詞可採
      ，告訴人乙○○所稱：支票背面之「莊」字，是證人莊耀
      俊將支票拿來時，其請他保證時簽下的云云，與事實不符
      ，不足採信。起訴檢察官對於其心證已認定告訴人所言與
      事實不符之部分未見任何說明，而仍起訴被告涉犯詐欺取
      財罪嫌，其起訴理由顯有疏忽。
（四）起訴檢察官認為明細表（即前述之估價單）客戶欄均係填
      載被告「戊○○」，支票背面背書欄位亦係被告「戊○○
      」之簽名，且背書筆跡核與被告於偵查筆錄末尾，及其陳
      報之請假狀末尾之簽名字跡均完全相符，因而認定被告戊○○涉有詐欺取財罪嫌云云。然而，卷附之估價單（即起
      訴書所稱之明細表），告訴人乙○○已於本院審理時陳稱
      ：本案之二張估價單，其都是用複寫方式，是一式兩份，
      被告有打電話來跟其說，所以是其自己寫，本來第一面是
      其要留下來，複寫那份要給被告，但沒有給被告等語，告
      訴人乙○○已自承估價單客戶欄上之「戊○○」是其書寫
      ，且該估價單上之「涂」字，其左邊部首為二點，與被告
      簽名所寫之「涂字」，其左邊部首為三點不同，起訴檢察
      官對於此明顯之差別，漏未注意，因而認定估價單客戶欄
      上之「戊○○」三字，為被告所自寫，顯有誤會。至於支
      票背面背書欄位之「戊○○」三字，為被告之簽名，此為
      被告所自認，但被告辯稱：其係因為給付另一筆債務而交
      付本案支票等語，是以被告亦不否認有交付該張支票之事
      實，但被告是否有購物詐欺之情節，因告訴人乙○○與證
      人甲○○之陳述有明顯之瑕疵而難以採信，是亦無從因該
      支票背面有被告背書，即認定被告有詐欺之犯行。
（五）起訴檢察官復認為，被告交付之支票，已於九十四年六月
      十日即遭列為拒絕往來戶，被告竟於九十四年八月間持前
      揭拒絕往來帳戶之支票向告訴人乙○○購買木雕，其主觀
      上應有詐欺取財之不確定故意云云。被告持以交付予告訴
      人乙○○該張支票，其支票存款帳戶確於九十四年六月十
      日即遭列為拒絕往來戶之事實，有花蓮企銀九十五年四月
      十八日九十五蓮銀北東字第九五０二八三號函及其所附之
      支票存款帳明細表一份在卷可證，然本案起訴之範圍，即
      本院之審理範圍，係被告是否有於九十四年八月一日下午
      ，在告訴人乙○○經營之慈祥古董店，佯稱欲購買木雕藝
      品一批，而詐得檀香木雕等藝品，並當場給付價金現款一
      萬二千元，及交付面額二十萬元之支票一張等事實，是以
      被告是否有購物詐欺之行為，為本案之審判範圍，但本案
      因告訴人乙○○陳述前後不一，且與證人甲○○之陳述有
      明顯之矛盾而無足憑信，又有證人莊耀俊、蕭俊華之證詞
      ，足以對被告為有利之認定，是以對告訴人乙○○指訴被
      告有購物詐欺之行為，即不足認定，故被告是否於九十四
      年八月間有交付上開支票，亦無從認定。被告復辯稱：該
      支票是為清償另有擔保之另一筆債務等語，是依其之辯解
      ，該張支票與本案檢察官起訴之內容無關，檢察官復無舉
      出其他積極證據以明被告確有其所指之購物詐欺犯行，是
      亦難僅以告訴人持有被告交付之該張支票，即認定被告有
      購物詐欺之犯行。
六、綜上所述，本案因告訴人乙○○陳述前後不一，且與證人甲○○之證述有明顯之矛盾，檢察官復無舉出其他積極證據以
    證明被告確有其所指之購物詐欺犯行，依前述最高法院五十
    二年臺上字第一三００號判例意旨：「告訴人之告訴，係以
    被告受刑事訴追為目的，是其陳述是否與事實相符，自應調
    查其他證據以資審認。」，自難認告訴人乙○○之指述屬實
    ，本案復有證人莊耀俊、蕭俊華之證詞，足以對被告為有利
    之認定，是以，本院查無任何積極證據足資證明被告涉有公
    訴人所指之詐欺犯行，既不能證明被告犯罪，揆諸上揭刑事
    訴訟法規定及判例意旨，依法應予諭知無罪。
據上論斷，應依刑事訴訟法第三百零一條第一項，判決如主文。
本案經檢察官丁○○到庭執行職務
中　　華　　民　　國　　96　　年　　5 　　月　　10　　日
                  刑事第十五庭  審判長法  官　曾佩琦
                                      法　官　蔡美華
                                      法　官　楊真明
以上正本證明與原本無異。
如不服本判決，應於送達後十日內向本院提出上訴狀（須附繕本
），上訴於臺灣高等法院臺中分院。
                                      書記官　呂苗澂
中　　華　　民　　國　　96　　年　　5 　　月　　10　　日
